臺灣高等法院臺中分院交通事件裁定　　100年度交抗字第482號
抗 告 人即
原處分機關　交通部公路總局臺中區監理所
法定代理人　陳聰乾
受處分人　　洪春萬
上列抗告人因聲明異議案件，不服臺灣臺中地方法院中華民國
100年5月9日裁定（100年度交聲字第1417號，原處分案號：交通
部公路總局臺中區監理所中華民國100年4月26日中監違字第裁60
-HD0000000號裁決書），提起抗告，本院裁定如下：
    主  文
抗告駁回。
    理  由
一、抗告意旨略以：
  (一)本案受處分人洪春萬（以下稱受處分人）酒後駕車之違規行
    為，其緩起訴期間為2年，於民國100年4月14日確定免於受
    刑事追訴或處罰，而視同不起訴處分，抗告人即原處分機關
    交通部公路總局臺中區監理所（以下稱原處分機關）就同一
    行為裁處行政罰鍰，並無違反行政罰法第26條第1項之一事
    不二罰原則，又依行政罰法第26條第2項規定，自屬合法。
  (二)檢察官於緩起訴處分期間命受處分人提供80小時之義務勞務
    ，並非刑法所定刑罰之種類，且緩起訴係檢察官所為之處分
    ，並非由法院依法定程序而為，與刑罰優先於行政罰適用之
    理由不符，況依道路交通管理處罰條例第35條第8項規定：
    「前項汽車駕駛人，經裁判確定處以罰金低於本條例第92條
    第4項所訂最低罰鍰基準規定者，應依本條例裁決繳納不足
    最低罰鍰之部分。」意謂即便依法院裁判確定而處以罰金之
    刑事處罰，若未達道路交通管理處罰條例第92條第4項所訂
    最低罰鍰基準規定者，行政機關仍應裁決繳納不足最低罰鍰
    之部分，並非一經刑事處罰，即應依行政罰法第26條第1項
    之規定，均不得就與罰金刑相類之罰鍰部分裁罰，此對於緩
    起訴處分猶豫期間屆滿後，其先前所為之公益捐款亦有其適
    用（臺灣高等法院暨所屬法院97年法律座談會對於刑事類提
    案交通案件第39號提案亦同此結論），故對於緩起訴處分猶
    豫期間屆滿後，其先前所為之義務勞務，因非屬罰金或罰鍰
    ，自無行政罰法第26條第1項前段所規定一事不兩罰原則之
    適用。
  (三)依據臺灣高等法院暨所屬法院99年度法律座談會刑事類提案
    第37號，針對該類案件（公共危險罪判處緩起訴，並命其向
    指定之公益團體提供義務勞務，是否可逕將監理單位所為罰
    鍰全部撤銷？）之研討結果尚無定論，併此敘明。
  (四)綜上，原處分機關據以依法裁處罰鍰新臺幣（下同）45,000
    元，並無違誤之處，請撤銷原裁定，維持原處分機關之處分
    云云。
二、按汽車駕駛人飲用酒類或其他類似物後，其吐氣所含酒精濃
    度超過每公升0.25毫克者，不得駕車，道路交通安全規則第
    114條第2款定有明文。又汽車駕駛人，駕駛汽車經測試檢定
    酒精濃度超過規定標準者，處15,000元以上60,000元以下罰
    鍰，並當場移置保管該汽車及吊扣其駕駛執照1年，道路交
    通管理處罰條例第35條第1項第1款規定甚明；另依同條例第
    24條第1項第2款之規定，並應接受道路交通安全講習。惟按
    94年2月5日公布，95年2月5日施行之行政罰法第26條規定：
    「一行為同時觸犯刑事法律及違反行政法上義務規定者，依
    刑事法律處罰之。但其行為應處以其他種類行政罰或得沒入
    之物而未經法院宣告沒收者，亦得裁處之。前項行為如經不
    起訴處分或為無罪、免訴、不受理、不付審理之裁判確定者
    ，得依違反行政法上義務規定裁處之」，此乃一行為同時造
    成刑罰法律與行政秩序罰規定發生競合適用之關係時，基於
    「一事不二罰」之法理，經由立法程序確立應以刑罰優先為
    原則，避免行為人承受過度且重複之處罰。此觀該條立法理
    由明確揭示：「一行為同時觸犯刑事法律及違反行政法上義
    務規定時，由於刑罰與行政罰同屬對不法行為之制裁，而刑
    罰之懲罰作用較強，故依刑事法律處罰，即足資警惕時，實
    無一事二罰再處行政罰之必要。且刑事法律處罰，由法院依
    法定程序為之，較符合正當法律程序，應予優先適用。但罰
    鍰以外之沒入或其他種類行政罰，因兼具維護公共秩序之作
    用，為達行政目的，行政機關仍得併予裁處，故為第1項但
    書規定。」，其理益明。是以前揭行政罰法中刑事法律處罰
    優先且不再處以行政秩序罰之目的，既係因為行為人已接受
    刑罰而足資警惕，且已發生懲罰之作用，即無使行為人陷於
    雙重處罰之不利益，則關於刑事法律處罰之範圍自應採取實
    質認定，凡刑事實體法或程序法中所規定客觀上剝奪行為人
    生命、自由、財產權利，主觀上亦因制裁之嚴厲性、痛苦性
    ，其強度足以造成心理強制而間接達成矯正教化目的之處遇
    手段，皆應納入其中，而不以形式上符合刑法第32條至第34
    條所定主刑及從刑種類者為限，始與前揭法律規範之意旨相
    符。
三、經查：
  (一)本件受處分人於98年2月9日23時9分許，駕駛車牌號碼FF2-4
    97號重型機車，行經清水區○○路與學園街口處，因「駕駛
    人經測試吐氣酒精濃度超過標準值0.73MG/L（超過0.55MG/L
    公共危險罪）」之違規，為臺中縣警察局清水分局清水派出
    所警員以其有違反道路交通管理處罰條例第35條第1項第1款
    規定之行為，逕行製作臺中縣警察局中縣警交字第HD000000
    0號舉發違反道路交通管理事件通知單予以舉發並交付予受
    處分人，原處分機關依道路交通管理處罰條例第35條第1項
    第1款、第24條第1項第2款及違反道路交通管理事件統一裁
    罰基準及處理細則第43條、第44條及第67條之規定，於100
    年4月26日，以交通部公路總局臺中區監理所中監違字第裁
    60-HD0000000號裁決書，裁處受處分人罰鍰45,000元，並吊
    扣駕駛執照12個月，施以道安講習，有上開舉發通知單及裁
    決書影本各乙份附卷可稽（見原審卷第3頁、第4頁），且為
    受處分人所不爭執，是受處分人於上開時、地，確有酒後駕
    駛重型機車之違規行為，堪以認定。
  (二)受處分人上開違反道路交通管理處罰條例第35條第1項第1款
    之酒後駕車行為，亦同時觸犯刑法第185條之3之公共危險罪
    ，而此刑事責任部分經警移送檢察官後，業經臺灣臺中地方
    法院檢察署檢察官斟酌受處分人之犯後態度及公共利益之維
    護等情，於98年3月23日以臺灣臺中地方法院檢察署檢察官
    98年度偵字第6301號緩起訴處分書為緩起訴處分，其期間為
    2年，受處分人並應於緩起訴期間起算日起，至緩起訴期間
    屆滿日之2個月前止，向指定之公益團體、地方自治團體或
    社區提供80小時之義務勞務，業由受處分人於99年1月27日
    履行完畢，嗣於100年4月14日期滿未經撤銷緩起訴處分而實
    質確定等情，有上開緩起訴處分書、緩起訴處分義務勞務執
    行手冊影本（見原審卷第6至7頁）、臺灣高等法院被告前案
    紀錄表等在卷可稽。而受處分人異議意旨略以：依據行政罰
    法第26條規定，一行為同時觸犯刑事法律及違反行政法上義
    務規定者，依刑事法律處罰之。受處分人業經檢察官為緩起
    訴處分，並提供80小時義務勞務在案，監理機關另裁處受處
    分人罰鍰45,000元及吊扣駕照，實無一事二罰再處行政罰之
    必要，爰聲明異議請求撤銷原處分有關罰鍰45,000元，以維
    持公平正義原則等語。
  (三)按刑事訴訟法第253條之1所指之緩起訴處分，其內容、要件
    與刑事訴訟法第252條規定之不起訴處分迥異，緩起訴處分
    為介於起訴與微罪職權不起訴間之緩衝設計，倘檢察官為緩
    起訴處分時，依刑事訴訟法第253條之2規定，得命被告於一
    定期間內向國庫、公益團體、地方自治團體支付一定金額或
    提供義務勞務。檢察官課被告以上之負擔，由於此負擔雖非
    「刑罰」，但性質上可謂實質的制裁，且實質上已造成行為
    人財產、自由、尊嚴等權利之不利影響。則受處分人上開違
    反刑事法律禁止規範之犯罪事實既已明確，僅因檢察官採取
    緩起訴處分之替代性刑事處遇手段，未將該案逕行起訴或聲
    請簡易判決處刑，致其後適用之刑事訴訟程序有所區別，然
    就受處分人負有支付一定金額或提供義務勞務予檢察官指定
    機構之義務觀察，其如未在上開指定期間內確實履行義務，
    依刑事訴訟法第253條之3第1項第3款之規定，受處分人將遭
    受撤銷緩起訴處分之不利益；反之，倘其確實遵守並履行各
    項緩起訴條件，除非合於刑事訴訟法第260條所定情形之一
    ，否則受處分人即無再就同一案件遭受刑事訴追之虞。從而
    ，本件受處分人已因上開緩起訴處分干預其人身自由，並對
    受處分人名譽、心理及自由等產生相當制約，主觀上前揭義
    務勞務亦具有強制性、懲罰性，雖不若易科罰金係以支付金
    錢作為自由刑之替代，惟經由緩起訴處分條件之履行使其免
    於遭檢察官發動起訴程序，仍具有替代刑罰之效果，廣義而
    言，應屬前揭所稱之「實質刑事法律處罰」，而有行政罰法
    第26條第1項「一事不二罰」規定之適用。
  (四)又交通部95年7月17日交路字第0950006986號函雖謂：緩起
    訴乃附帶條件的不起訴處分，亦即是不起訴的一種、臺灣臺
    中地方法院檢察署95年6月7日中檢惠文字第0951000284號函
    援引之法務部95年5月25日法律字第0950700393號函雖亦謂
    ：行政罰法第26條第2項所稱「不起訴處分」包括「緩起訴
    處分」在內等語，惟按法官依據法律獨立審判，憲法第80條
    載有明文，各機關依其職掌就有關法規為釋示之行政命令，
    法官於審判案件時，固可予以引用，但仍得依據法律，表示
    適當之不同見解，並不受其拘束；司法行政機關所發司法行
    政上之命令，如涉及審判上之法律見解，僅供法官參考，法
    官於審判案件時，亦不受其拘束（司法院大法官會議第216
    號解釋意旨參照），行政罰法第26條第2項乃例外得裁處行
    政秩序罰之補充規定，參諸該條文係將「不起訴處分」、「
    無罪」、「免訴」、「不受理」、「不付審理」等不能證明
    刑事被告犯罪或未曾使其實際接受刑罰之情形逐一臚列，顯
    然與該條第1項所指發生處罰競合之前提要件尚有未合，故
    有第2項仍依違反行政法上義務規定裁處之必要。而緩起訴
    處分既非不能證明行為人之犯罪事實，且有支付一定金額或
    提供義務勞務之實質處罰，自與上開行政罰法第26條第2項
    列舉之不起訴處分等情形迥然有別，仍無從遽為比擬而為相
    同之處置。如若不然，則刑事被告如經法院循審判程序判處
    罰金或得以易科罰金之拘役或有期徒刑，均得以援用行政罰
    法第26條第1項之規定，免於處以行政秩序罰之雙重不利益
    ；至於藉由緩起訴處分而節省司法資源者，在基於實質懲罰
    目的而其財產權遭受剝奪之餘，反而仍須繳納一定金額之行
    政罰鍰，其結果勢必降低刑事被告接受緩起訴處分之意願，
    而反噬緩起訴處分替代繁複刑事審判程序之制度性機能。準
    此以言，行政罰法第26條第2項既未將緩起訴處分列舉其中
    ，本於「例外規定從嚴解釋」之法理及前揭說明，自不能將
    條文中「不起訴處分」之範圍，擴及於性質顯不相同之「緩
    起訴處分」。
  (五)道路交通管理處罰條例第35條第8項固定有汽車駕駛人經裁
    判確定處以罰金低於該條例第92條所訂最低罰鍰基準規定者
    ，應依該條例裁決繳納不足最低罰鍰部分之規定。惟檢察官
    以緩起訴命被告向指定之公益團體、地方自治團體或社區提
    供義務勞務，與道路交通管理處罰條例第35條第8項經裁判
    確定處以「罰金」，其性質迥然不同，並無所謂差額可言，
    自無適用該條例之可能（本院98年度交抗字第926號、98年
    度交抗字第682號裁定、100年度交抗字第20號、100年度交
    抗字第49號意旨參照）。
  (六)再者，因酒後駕駛汽車僅有一個交通違規行為，而且有關處
    罰效果之罰鍰、吊扣駕照（或記違規點數）及施以道路交通
    安全講習等與該交通違規行為是否存在均無從分離。法院審
    理時應先確定異議人是否確有交通違規行為事實，再決定原
    處分機關所適用之法律有無錯誤。從而，異議人於聲明異議
    狀雖僅記載就其中某部分處罰聲明異議，其餘部分並未提及
    ，惟與其交通違規行為是否存在既無從分離，法院自應予以
    審理。否則，如法院審理結果，認其交通違規行為不存在，
    則僅能將原處分關於其中某部分處罰予以撤銷改判，其餘部
    分因認未經聲明異議而確定，致生無交通違規行為，而遭處
    罰之不合理現象。又聲明異議，屬一種司法救濟途徑，由法
    院審查異議人所涉之違規事實是否成立，及原處分所適用之
    法條是否正確、裁罰是否適當，因法院負有司法審查之作用
    ，對原處分違法或失當時，應自為處分，亦即法院應一併撤
    銷原處分，並自為裁罰，就罰鍰、吊扣駕照（或記違規點數
    ）及施以道路安全講習等處罰重新諭知，以期適法（臺灣高
    等法院暨所屬法院98年法律座談會刑事類提案第23號、99年
    法律座談會刑事類提案第37號之審查意見及研討結果意旨參
    照）。依上開說明，本件受處分人雖僅就罰鍰部分聲明異議
    ，其餘部分未異議，惟該吊扣駕駛執照與施以道路交通安全
    講習部分，其與交通違規行為是否存在無從分離，法院自應
    全部審理，而於主文中詳為記載。
  (七)查受處分人上開酒後駕車之行為，係屬同時觸犯刑事法律及
    違反行政法上義務規定之行為，揆諸前揭規定與說明，其違
    反行政法上義務而應裁處罰鍰部分，自有行政罰法第26條第
    1項前段規定之適用，即應依刑事法律處罰之，而不再援依
    上揭道路交通管理處罰條例等規定裁罰之。又本件緩起訴處
    分，既係命受處分人向指定之公益團體、地方自治團體或社
    區提供80小時義務勞務，並非命給付金錢，依前揭規定與說
    明，與原處分機關裁處罰鍰部分，自無比較基準可言，而不
    生同條例第35條第8項所謂補繳不足最低罰鍰之差額問題。
    從而，受處分人上開酒後駕車之行為，依行政罰法第26條第
    1項前段規定，即應依刑事法律處罰之，不再援依上揭道路
    交通管理處罰條例等規定裁罰之，原處分機關未斟酌上情，
    而對受處分人裁處罰鍰45,000元部分，容有未洽。至於「吊
    扣駕駛執照」及「施以道安講習」部分，則係預防將來再犯
    危險之管制罰，而有別於前揭針對已發生違規事實科處罰鍰
    之行政秩序罰，屬行政罰法第26條第1項但書所稱之「其他
    種類行政罰」。本件受處分人既確有上述酒後駕車之違規事
    實，且違規當時受處分人駕駛車種為重型機器腳踏車，是就
    此違反行政秩序規定之部分，依前揭規定，原處分機關雖不
    得就該同一違規事實再處以同額「罰鍰」，然仍應科處罰鍰
    以外之行政罰。是原處分機關依道路交通管理處罰條例第35
    條第1項、第24條第1項第2款規定，吊扣普通重型機器腳踏
    車駕駛執照12個月及命其接受道路交通安全講習，自無不合
    。
  (八)綜上所述，原審法院認受處分人上開駕駛重型機車經測試檢
    定酒精濃度超過規定標準，因另犯刑法第185條之3酒醉駕車
    之公共危險罪，經臺灣臺中地方法院檢察署檢察官以98年度
    偵字第6301號為緩起訴處分，受處分人並應依緩起訴處分書
    之內容提供80小時義務勞務，應可認實質該當行政罰第26條
    第1項前段所指「依刑事法律」之處罰。是以，本件受處分
    人既已依懲罰作用較強之刑事法律制裁，即無再依行政法為
    相同處罰之必要，原審因而認原處分機關就受處分人本件酒
    後駕車行為，再對受處分人裁處罰鍰45,000元，即有違行政
    罰法第26條第1項一事不二罰之規定，受處分人之聲明異議
    為有理由，而將原處分撤銷，本院經核並無違誤。又原處分
    機關所為之吊扣駕駛執照12個月及施以道安講習之行政處分
    ，究其性質，均屬對於預防將來再犯危險兼具維護公共秩序
    作用之行政管制罰，而與行政罰鍰係屬對於過去違反行政法
    上義務之行為予以處罰之行政秩序罰，有所不同，且其立法
    目的亦與刑罰有別，從而，前揭行政罰法第26條第1項前段
    之一事不二罰原則，於此並無適用餘地，依行政罰法第26條
    第1項但書規定，原處分機關仍得依道路交通管理處罰條例
    併予裁處之，是原處分機關關於該部分之處分並無違法或不
    當之處。惟本件酒後駕車係一個交通違規行為，罰鍰與吊扣
    駕駛執照12個月及施以接受道路交通安全講習部分，均無從
    區分，原審法院因而將原處分撤銷，另為「吊扣普通重型機
    器腳踏車駕駛執照1年，並施以道路交通安全講習」之諭知
    ，經核尚無不合。抗告意旨請求本院撤銷原裁定，維持原處
    分機關之處分，顯無可採，其抗告為無理由，應予駁回。
四、據上論斷，應依道路交通案件處理辦法第25條、第26條，刑
    事訴訟法第412條，裁定如主文。
中    華    民    國    100    年    6    月    21    日
            刑事第十一庭  審判長法  官  郭  同  奇
                                法  官  洪  曉  能
                                法  官  許  冰  芬
以上正本證明與原本無異。
不得再抗告。
                                書記官  賴  成  育
中    華    民    國    100    年    6    月    21    日